臺灣板橋地方法院刑事判決　　　　　　　　94年度易字第82號
公　訴　人　臺灣板橋地方法院檢察署檢察官
被　　　告　丙○○
上列被告因侵占等案件，經檢察官提起公訴（九十三年度偵字第
一七三二五、第一七三二六號號），本院判決如下：
    主  文
丙○○意圖為自己不法之所有，而侵占自己持有他人之物，處有
期徒刑陸月，如易科罰金以參佰元折算壹日。
    事  實
一、緣丙○○前與甲○○係事業合作經銷夥伴，其間丙○○曾於
    民國八十九年八月十日，因急需用款向乙○○借貸新台幣（
    下同）五十萬元（雙方約明十天一期，每期利息六萬元，預
    扣第一期利息六萬元，實際交付四十四萬元，嗣乙○○因犯
    重利罪，經本院於九十二年一月二十二日以九十一年度易字
    第三四五九號判處有期徒刑三月，如易科罰金以三百元折算
    一日確定），並長時間居住在甲○○之住處而深受王之信任
    ，且甲○○聽聞丙○○述說其表弟林漢升與澳門葡京賭場高
    層人士熟識，可順利出脫甲○○持有之澳門賽馬會股票，甲○○乃於八十九年底某日，在臺北市○○路○段四一六巷一
    號十二樓之住處，交付所有之澳門賽馬有限公司股票共三千
    一百股（面額共澳幣三十一萬元；下稱系爭股票；起訴書誤
    載為三千三百股，應予更正）予丙○○，並委託丙○○代為
    辦理出售上開股票以變換現金供自己使用；另甲○○為推展
    所經營公司之業務，又於九十年初，在上址，將自己為所有
    權人之福建省金門縣金沙鎮○○○段一０七二地號、同縣鎮
    ○○○段二八二地號之土地所有權狀（下稱系爭土地權狀）
    各一張交予丙○○，以委託丙○○辦理銀行貸款事宜。詎丙○○因前向乙○○借貸之債務遭到債權人乙○○多次催討，
    丙○○迫於債務催討壓力，竟基於意圖為自己不法之所有，
    於取得上開股票、權狀後約二、三個月即九十年初某日，在
    友人呂坤如位於臺北市○○路之住處，丙○○未經甲○○之
    同意，擅自將上開股票及土地權狀二張全數交予乙○○，作
    為擔保債務履行之用，丙○○並同意乙○○持以出售、轉讓
    等交易後所得現金得用以扣抵所積欠乙○○之債務，以此方
    法將自己持有甲○○之上開股票、土地權狀，視為自己之物
    而加以處分。嗣經甲○○多次向丙○○催討返還上開股票、
    土地權狀未果，丙○○始向甲○○表示上開股票、土地權狀
    已由經營地下錢莊之乙○○所扣留；迄系爭土地權狀二張因
    故輾轉經由余孟哲取得後轉至經營「聯華當鋪」之張寶全所
    持有，張寶全並委託代書楊敏郎（上開三人，經臺灣板橋地
    方法院檢察署檢察官於於九十四年一月三十一日以九十三年
    度偵字第八四０八號為不起訴處分）於九十一年十一月七日
    前往金門縣地政局辦理上開土地所有權移轉登記時，因所檢
    附甲○○之身分證件資料不正確，經警方通知甲○○說明時
    ，始悉上情。
二、案經甲○○告訴暨臺北縣政府警察局三重分局報請臺灣板橋
    地方法院檢察署檢察官偵查起訴。
    理  由
一、按被告以外之人於審判外之陳述，雖不符前四條之規定，而
    經當事人於審判程序同意作為證據，法院審酌該言詞陳述或
    書面陳述作成時之情況，認為適當者，亦得為證據。當事人
    或辯護人於法院調查證據時，知有第一百五十九條第一項不
    得為證據之情形，而未於言詞辯論終結前聲明異議者，視為
    有前項之同意。刑事訴訟法第一百五十九條之五定有明文。
    本案被告於準備程序中對於檢察官所提各項證據方法之證據
    能力表示並無意見，且本案言詞辯論終結前，被告亦未爭執
    被告以外之人（如告訴人甲○○、證人乙○○、余孟哲、張
    寶全、楊敏郎及金門地政局人員林志賢等人）於審判外（即
    分別於警詢、偵查中）之言詞陳述或書面陳述（如系爭股票
    影本四張（共三千一百股）、土地所有權狀影本二張及另案
    本院九十一年度易字第三四五九號案卷資料、臺灣板橋地方
    法院檢察署九十三年度偵字第八四０八號案卷資料影本等書
    證），無證據能力，揆諸上開規定，應視為被告已同意上開
    各該證據得作為證據，而本院審酌上開各該證據均非非法取
    得之證據，並無證據力明顯過低之情形，復經本院於審判期
    日就上開證據依法進行調查、辯論，依法自有證據能力。
二、訊據被告丙○○對於上揭時、地，受告訴人甲○○委託將系
  　爭股票及土地權狀出脫變換現金，被告並將告訴人所交付之
    上開股票及土地權狀全數交予其債權人乙○○之事實固坦承
    不諱，惟矢口否認有侵占之犯行，辯稱：伊與告訴人係合作
    夥伴，雙方互有資金往來，且伊係基於朋友情誼，受告訴人
    之託，將上開股票、土地所有權狀交予乙○○代與資方洽借
    ，並由告訴人簽付委託書，但經乙○○回應表示該股票非國
    內發行，且前開坐落金門之土地並無價值，當乙○○要退還
    上開股票、權狀時，都找不到伊與告訴人；而乙○○於偵查
    中亦陳稱上開股票、權狀係被告交付代為洽問資方，物件尚
    在其手中，將於下次庭期再交予承辦檢察官等情；且被告當
    時找不到乙○○時，有即時告知告訴人應將上開物件登報作
    廢，經告訴人回應「如權利要變更，應經其簽名或提出印鑑
    證明」等語，被告始認無追回上開股票、權狀之急迫性，故
    依據乙○○之證述情節，其已清楚交代被告並無侵占上開物
    件之意圖，況且持有上開物件，如無所有人簽署或相關證件
    ，對持有上開物件之人而言係形同廢紙一般，何況被告並無
    為自己或第三人不法所有之意圖，亦無變易持有為所有之侵
    占行為云云。惟查：
（一）上開犯罪事實，業據告訴人甲○○於警詢、偵查及本院審
      理中指證綦詳，核與證人乙○○於本案偵查、審理及另案
      九十一年度易字第三四五九號案件警詢、偵查中證述之情
      節大致相符，並有系爭股票影本四張（共三千一百股）、
      土地所有權狀影本二張、上開九十一年度易字第三四五九
      號判決及該案件全部卷證資料（含臺灣臺北地方法院檢察
      署九十年度偵字第一一六一０號、臺灣板橋地方法院檢察
      署九十年度偵字第一一六五一號、九十二年度執字第一九
      六二號卷）影本各一份在卷可稽。又系爭土地權狀二張嗣
      由余孟哲取得後轉至經營「聯華當鋪」之張寶全所持有，
      張寶全並委託代書楊敏郎於上開時地辦理系爭土地所有權
      移轉登記時，因所檢附告訴人甲○○之身分證件資料不正
      確，經警方通知甲○○說明等節，亦經證人余孟哲、張寶
      全、楊敏郎及金門地政局人員林志賢等人，分別於另案臺
　　　灣板橋地方法院檢察署九十三年度偵字第八四０八號案件
　　　偵查中證述屬實，復有上開九十三年度偵字第八四０八號
　　  案件全卷證資料影本在卷足憑。
（二）被告雖以前詞置辯，然被告如何受託持有並處分系爭股票
      、土地權狀等事實，業經告訴人甲○○於本案偵查中檢察
      事務官訊問時指述：被告於八十九年底說其表弟林漢升與
      澳門葡京賭場的老闆很熟，可以幫伊賣澳門賽馬會股票，
      伊交付被告系爭股票之後被告就不見了，經伊催討，被告
      說已將股票拿到地下錢莊抵債；而系爭土地權狀部分，伊
      有提說要向銀行取得綜合信用額度貸款，被告說其與銀行
      關係良好，可幫忙，所以伊將系爭土地權狀交給被告，被
      告後來就沒有消息，後來伊向被告催討時，被告才說已將
　　　該土地權狀交給地下錢莊；被告未經伊同意，將系爭土地
　　　權狀、股票交給乙○○去抵債；伊是拜託被告賣上開股票
  　　，但被告後來自己將該股票、權狀抵給地下錢莊；又伊與
    　被告以前有做過生意，雙方是好朋友，伊才會拜託被告幫
　　　忙賣股票，且伊沒有見過乙○○，被告是欠乙○○錢，而
      將伊的股票、權狀拿去抵債等語詳確（見臺灣板橋地方法
      檢察署九十三年度他字第四一０四號卷第八十八、八十九
　　　、九十五、一百十七、一百十八頁）。又告訴人於另案偵
　　　查中亦指述：伊在九十年間因為工程需要履約保證，欲向
  　　銀行設定信用額度，後來被告得知此事，跟伊說其可以幫
　　　忙設定比較高的信用額度，後來伊於九十年初，在臺北市
　　　○○路○段的住處將系爭兩筆土地所有權狀正本交給被告
　　　，請被告幫伊先去評估一下可以設定多少的信用額度，伊
 　　 將系爭土地所有權狀交給被告後，就沒有消息，後來被告
　　　說已將系爭土地權狀拿去給地下錢莊抵債，於是伊就到板
　　　橋地方法院檢察署告丙○○侵占及背信等語（見福建金門
  　　地方法院檢察署九十三年度偵字第一四四號偵查卷第五十
    　八至五十九頁）。告訴人於本院審理中亦以證人身分結證
      稱：伊記得約九十年初，就是把股票交給被告後約二、三
      個月，被告告訴伊股票已經交給地下錢莊，被告將股票交
      給地下錢莊之原因，伊的認知是被告欠地下錢莊錢，拿去
      抵債的，而伊原本拿股票給被告是要被告拿去變現，伊沒
      有同意被告將股票拿去抵債，且被告事先沒有說，如果伊
      知道要拿去抵債，伊不會將股票拿給被告；在交完股票後
      沒多久，伊想把系爭土地拿去銀行辦理綜合信用額度，被
      告說認識臺北商銀的人，跟銀行關係良好，伊在中華路拿
　　　了二筆金門土地的權狀給被告，之後都沒有消息，伊後來
      問被告，被告支支吾吾，後來被告就說權狀拿去地下錢莊
      ，地下錢莊的人伊都不認識，被告有說是透過共同朋友呂
      坤如交給綽號「阿義」之乙○○；被告沒有告訴伊要拿系
      爭土地權狀作辦理綜合信用額度以外的事，伊當初拿權狀
      給被告時，並沒有同意被告拿這些權狀去抵債，伊交給被
      告的股票就是伊告訴狀所附的那四張股票影本；伊事後只
　　　有跟被告說要被告去把東西要回來，被告自己都很怕見到
      乙○○，伊也不想去招惹乙○○；伊交付股票、土地權狀
　　　給被告時，被告沒有提過他要借這些東西去週轉現金或抵
　　　債，如果被告有這樣說的話，伊就不會把東西交給被告等
  　　語屬實。
（三）觀之告訴人甲○○上開指證情節前後一致，且與證人李明
      義於本案偵查中供證：被告有交付系爭股票及土地權狀給
      伊，被告當時說該股票可以賣錢，賣到錢後可以將錢還給
      伊；被告說用來抵押，看伊能否賣錢；因被告說欠錢，將
      系爭股票、土地權狀先抵給伊，要伊先賣賣看；伊向被告
      催討欠款時，被告沒有錢還伊，才將股票、權狀給伊等語
      （見九十三年度他字第四一０四號卷第一百十、一百十一
      、一百十七頁）；及證人乙○○於審理中結證稱：被告說
      沒有錢還給伊，說有馬票與權狀，看能不能換到錢，伊當
      時認知是如果這些股票、權狀可以換到錢，先償還給伊，
      多餘部分再給被告，伊不是純粹要幫被告調現，被告當時
      跟伊說系爭股票、土地權狀價值很高，賣了之後，一定夠
      還積欠伊的債務等情，互核相符。況且被告於另案九十一
      年度易字第三四五九號案件警詢時供承：伊有按照歹徒（
      指證人乙○○；下同）指示已將利息交給歹徒三十五萬元
      ，但歹徒又要求伊開立票面金額一百萬元之商業本票、所
      有權人係甲○○之土地權狀兩筆、澳門賽馬股票及伊朋友
      林漢升所開立之承諾書等，皆遭歹徒扣留作為擔保等語（
      見臺灣台北地方法院檢察署九十年度偵字第一一六一０號
      偵查卷第六頁）；被告於該案偵查中亦供述：伊積欠乙○○債務，沒辦法償還，乙○○就來找伊，對伊說再不還錢
      就要伊的手腳，並對伊放槍，伊很害怕，就簽了一百萬元
      本票，另外乙○○說要再交朋友的土地權狀、股票作為擔
      保等語；且被告於本案審理中供承：告訴人從頭到尾都沒
      有說過同意系爭股票、權狀讓伊拿去地下錢莊抵債等語；
      此外並有系爭股票影本四張共三千一百股、土地所有權狀
      影本二張可憑，堪認告訴人上開指證情節與事實相符，應
      足採信。是以，依據告訴人甲○○、證人乙○○上開證述
      及被告前揭供述情節，並參合被告於本案偵查中供承告訴
      人知道伊與乙○○的債務關係，告訴人願意借伊拿去給乙○○變現等語（見九十三年他字第四一０四號卷第一百十
      六頁），加以被告在告訴人要求返還系爭股票、土地權狀
      後，被告並未有轉向證人乙○○催討之行為，而放任證人
      乙○○或其他人繼續持有之，由此可知被告擅將系爭股票
      及土地權狀交予證人乙○○，作為擔保債務履行之用，被
      告並同意乙○○得持以出售或轉讓等交易後所得現金逕行
      扣抵所積欠乙○○之債務甚明。此外，證人乙○○於本院
      審理中證述伊有就被告所交付之股票，打電話詢問友人，
      並親自到澳門去詢問其價值，並就土地權狀詢問從事土地
      買賣之友人等語，顯見證人乙○○對於系爭股票、土地權
      狀之價值及其出售管道並不熟悉，且被告於另案偵查中供
      述當時積欠乙○○五十萬元，遭乙○○多次恐嚇催討，被
      告因此對乙○○提出恐嚇危害安全及重利罪告訴等情，詎
      被告仍將系爭股票、土地權狀交予債權人乙○○，實難達
      到告訴人原本委託其出售變換現金或持以辦理信用貸款事
      宜之目的甚明，更足徵告訴人前開指述及被告於另案供述
      系爭股票、土地權狀與其他本票、承諾書等，皆遭歹徒即
      乙○○扣留作為擔保債務履行之用等語，始為被告交付系
      爭股票、土地權狀予乙○○之真正目的，是被告事後翻異
      前詞，辯稱伊將系爭股票、土地所有權狀交予乙○○代與
      資方洽借云云，與常情相悖，不足採信
（四）另證人乙○○於審理中雖證述系爭股票之價值完全不能扣
      抵當時被告所積欠之債務等語，然觀之偵查卷附系爭股票
　　　每股面值澳門幣一百元，被告交予證人乙○○共三千一百
　　　股（告訴人告訴時雖指述其共交付三千三百股予被告，然
  　　告訴人於偵查中所提出之系爭股票影本四張共計三千一百
    　股，且告訴人於審理中證述伊交給被告的股票就是告訴狀
      所附那四張股票影本等語，在無其他佐證下，應認告訴人
      交予被告後，由被告持以交付證人乙○○之系爭股票應為
      四張共三千一百股；起訴書誤載為三千三百股，應予更正
      ），合計面值澳門幣三十一萬元，其上並有發行公司之董
      事代表人簽章，足徵該股票應係有交易價值之有價證券；
      而系爭土地權狀，係權利之證明文件，亦屬有交易價值之
      物件，是被告將系爭股票、土地權狀持以交付債權人乙○○作為擔保債務履行之用，被告並同意乙○○持以出售後
      所得現金得用以扣抵所積欠乙○○之債務等情，亦與一般
      社會常情相符，況且上開土地權狀二張，嗣後因故經由案
      外人余孟哲取得後轉至經營「聯華當鋪」之張寶全所持有
      ，張寶全並委託代書楊敏郎，於九十一年十一月七日持以
      向金門縣地政局辦理上開土地所有權移轉登記等情，亦據
      證人余孟哲、張寶全、楊敏郎等人於另案警詢、偵查中證
      述屬實，已如前述，且證人乙○○就系爭股票亦始終未能
      清楚交代其流向，俱徵該股票、土地權狀分別係有交易價
      值之有價證券、證明文件，故被告辯稱系爭股票、土地權
      狀，如無所有權人簽署或相關證件，對持有上開物件之人
      而言係形同廢紙一般，足認被告無不法所有之意圖云云，
      並非足採。
（五）綜上，被告係為向債權人乙○○擔保債務履行而交付系爭
      股票、土地權狀，顯係意圖為自己不法之所有，而以將自
      己持有告訴人甲○○之上開股票、土地權狀，視為自己之
      物而加以處分，其所為與刑法普通侵占罪之構成要件相符
      。至告訴人雖證述：伊後來在被告要求下有簽寫同意出賣
      系爭股票之授權書等語，惟按侵占罪係即成犯，以侵占行
      為完畢即為既遂，縱令被告或證人乙○○事後就被告所侵
      占處分之系爭股票或權狀，另行要求所有人即告訴人出具
      同意書以授權被告或證人乙○○得以出售上開物件，僅係
      證人乙○○為免法律關係複雜所為自我保護之行為，並無
      解於被告侵占犯行之成立，自難為被告有利之認定。是以
      ，被告空言否認侵占告訴人所交付之系爭股票、土地權狀
      ，無非飾卸之詞，自難遽予採信。本案事證明確，被告犯
      行洵堪認定，應依法論科。
三、核被告所為，係犯刑法第三百三十五條第一項之侵占罪。被
    告係將系爭股票、土地權狀一次全數交予證人乙○○一節，
    已據證人乙○○證述如前，足認被告係一次處分告訴人分次
    交付的上開股票、土地權狀，核係單純一罪。又起訴書記載
    被告另犯刑法第三百四十二條第一項之背信罪嫌，惟按刑法
    上之背信罪，為一般的違背任務之犯罪，而同法之侵占罪，
    則專指持有他人所有物以不法之意思，變更持有為所有侵占
    入己者而言。故違背任務行為，苟係其持有之他人所有物，
    意圖不法據為己有，即應論以侵占罪，不能援用背信之法條
    處斷（最高法院四十二年度臺上字第四０二號判例可資參照
    ）。查被告係以將自己持有告訴人甲○○之上開股票、土地
　　權狀，視為自己之物而加以處分，其所為係犯刑法之普通侵
　  占罪，被告之行為縱有違背告訴人之委任意旨，然揆諸前開
    說明，自應論以侵占罪，而不能援用背信之法條處斷，是公
    訴人認被告另涉犯刑法背信罪嫌，容有誤解，併予敘明。爰
    審酌被告犯罪之動機、目的、手段、對於告訴人所生損害，
    迄未賠償告訴人所受損失，欠缺悔悟之具體表現，及犯後否
    認犯行之態度等一切情狀，量處如主文所示之刑，並諭知易
    科罰金之折算標準，以資懲儆。
據上論斷，應依刑事訴訟法第二百九十九條第一項前段，刑法第
三百三十五條第一項、第四十一條第一項前段，罰金罰鍰提高標
準條例第一條前段、第二條，判決如主文。
本案經檢察官張云綺到庭執行職務。
中　　華　　民　　國　九十四　年　　六　　月　　九　　日
                  刑事第十八庭  審判長法　官 連育群
                                      法　官 曾淑娟
                                      法　官 楊志雄
上列正本證明與原本無異。
如不服本判決，應於判決送達後十日內向本院提出上訴狀（應附
繕本），上訴於臺灣高等法院。
                                      書記官 胡勤義
中　　華　　民　　國　九十四　年　　六　　月　　九　　日
如不服本判決應於送達後十日內向本院提出上訴狀
附錄本案論罪科刑法條全文：
刑法第三百三十五條
意圖為自己或第三人不法之所有，而侵占自己持有他人之物者，
處五年以下有期徒刑、拘役或科或併科一千元以下罰金。
前項之未遂犯罰之。
